ACORDAO-COMPLETO-2322775

ACÓRDÃO 3982/2019 ATA 17/2019 - PRIMEIRA CÂMARA

VISTOS, relatados e discutidos estes autos de pedidos de reexame interpostos por Ana Dolores Mass Bittencourt, ex-servidora do TRT-17, e pelo TRT-17 contra o Acórdão 1615/2017-TCU-Primeira Câmara, por meio do qual esta Corte considerou ilegal o ato de concessão de aposentadoria da recorrente;
ACORDAM os Ministros do Tribunal de Contas da União, reunidos em sessão da Primeira Câmara, com fundamento no artigo 48, da Lei 8.443/1992, e ante as razões expostas pelo Relator, em:
9.1. conhecer dos pedidos de reexame para, no mérito, negar-lhes provimento;
9.2. dar ciência desta deliberação aos recorrentes.

Pedido de Reexame em Aposentadoria.

Primeira Câmara

Tribunal Regional do Trabalho da 17ª Região/ES.

3. Interessados/Responsáveis/Recorrentes:
3.1. Interessada: Ana Dolores Mass Bittencourt (XXX.522.107-XX).
3.2. Recorrentes: Tribunal Regional do Trabalho da 17ª Região/ES (02.488.507/0001-61); Ana Dolores Mass Bittencourt (XXX.522.107-XX).

13.1. Ministros presentes: Benjamin Zymler (na Presidência) e Walton Alencar Rodrigues (Relator).
13.2. Ministros-Substitutos convocados: Marcos Bemquerer Costa e André Luís de Carvalho.
13.3. Ministro-Substituto presente: Weder de Oliveira.

Ana Dolores Mass Bittencourt

WALTON ALENCAR RODRIGUES

Ministro Vital do Rêgo.

Adoto, como relatório, a instrução da Secretaria de Recursos (peças 29-31) , cuja proposta foi acolhida pelo membro do MP/TCU:
"1. Trata-se de pedido de reexame interposto pela Sra. Ana Dolores Mass Bittencourt (peça 13 e 28) , ex-servidora do TRT/17ª Região, e pelo TRT/17ª Região (peça 11) contra o Acórdão 1615/2017-TCU-Primeira Câmara (peça 7) .
A deliberação recorrida apresenta o seguinte teor:
VISTOS, relatados e discutidos estes autos referentes a ato de concessão de aposentadoria emitido pelo Tribunal Regional do Trabalho da 17ª Região/ES em favor de Ana Dolores Mass Bittencourt;
ACORDAM os Ministros do Tribunal de Contas da União, reunidos em Sessão da 1ª Câmara, ante as razões expostas pelo Relator, em:
9.1. considerar ilegal e recusar registro ao ato de concessão de aposentadoria à Ana Dolores Mass Bittencourt (XXX.522.107-XX) , com fundamento nos arts. 71, inciso III, da Constituição Federal, 1º, inciso V, e 39, inciso II, da Lei 8.443/1992 e 260, § 1º, do RI/TCU;
9.2. dispensar a devolução dos valores indevidamente recebidos até a data da ciência pelo Tribunal Regional do Trabalho da 17ª Região/ES, do presente acórdão, com base no Enunciado 106 da Súmula da Jurisprudência do TCU;
9.3. determinar ao Tribunal Regional do Trabalho da 17ª Região/ES, com base no art. 45 da Lei 8.443/1992, que:
9.3.1. faça cessar os pagamentos decorrentes do ato impugnado, comunicando ao TCU, no prazo de 15 (quinze) dias, as providências adotadas, nos termos dos art. 262, caput, do Regimento Interno do TCU, 8º, caput, da Resolução-TCU 206/2007 e 15, caput, da Instrução Normativa-TCU 55/2007;
9.3.2. comunique imediatamente à interessada o teor desta decisão, alertando-a de que o efeito suspensivo proveniente da interposição de eventuais recursos não a exime da devolução dos valores percebidos indevidamente após a respectiva notificação, caso o recurso não seja provido;
9.3.3. no prazo de 30 (trinta) dias, contados da ciência desta decisão, envie a este Tribunal documentos comprobatórios de que a interessada está ciente do julgamento deste Tribunal.
9.3.4. encaminhe ao Tribunal, via Sisac, novo ato de concessão de aposentadoria à Ana Dolores Mass Bittencourt, escoimado das irregularidades mencionadas no Voto condutor deste Acórdão (grifos acrescidos) .
HISTÓRICO 
2.	Trata-se do julgamento de ato de aposentadoria que considerou o benefício da Sra. Ana Dolores Mass Bittencourt ilegal, em razão da incorporação de quintos em período posterior a 8/4/1998, em contrariedade com o entendimento do STF plasmado no RE 638.115 e no Acórdão 8788/2016-TCU-Segunda Câmara.  
ADMISSIBILIDADE
3.	Reiteram-se os exames de admissibilidade realizado pelo Sar/Serur (peças 15 e 16) , que entendeu pelo conhecimento dos recursos, nos termos do artigo 48 da Lei 8.443/1992, c/c os artigos 285 e 286, parágrafo único, do RI/TCU, suspendendo-se os efeitos dos itens 9.1, 9.3.1 e 9.3.4 do Acórdão 1615/2017-TCU-Primeira Câmara, em relação aos recorrentes. Observa-se que o Excelentíssimo Senhor Ministro Walton Alencar Rodrigues, mediante despacho de peça 19, concordou com esta unidade técnica. 
EXAME DE MÉRITO	
4. Delimitação
Constitui objeto do presente recurso definir se a existência de coisa julgada favorável à interessada é capaz de alterar o mérito deste processo.
MÉRITO
5. Da coisa julgada
5.1. Defende-se que existe coisa julgada a amparar a incorporação de quintos até 4/9/2001, com base nos seguintes argumentos:
5.2. Em que pese o entendimento do Supremo Tribunal Federal quanto à ilegalidade da incorporação dos quintos/décimos, entende-se que, tendo em vista que a concessão de aposentadoria da interessada é alicerçada por decisão judicial transitada em julgado, proferida na Ação Ordinária 2004.48565-0 da Justiça Federal, o ato de aposentadoria em reexame deve ser considerado legal.
5.3. Demais disso, no caso em análise, já se passaram mais de dois anos do trânsito em julgado do acórdão que autorizou à interessada a incorporação de quintos no período de 1998 a 2001, não tendo sido ajuizada nenhuma ação rescisória visando a desconstituir o julgado em questão, motivo pelo qual ele se mostra imutável, não sendo passível de retirada dos seus proventos a parcela de quintos incorporada no período citado.
Análise:
5.4. Consta nos autos o seguinte acórdão do TRF da 1ª Região (Remessa ex officio 2004.34.00.048565-0/DF) , oriundo de ação interposta pela Associação Nacional dos Servidores da Justiça do Trabalho - Anajustra, que transitou em julgado em 1º/8/2006 (peça 13, p. 49) :
ADMINISTRATIVO E PROCESSUAL CIVIL. SERVIDOR. INCORPORAÇÃO DE QUINTOS. MEDIDA PROVISÓRIA N° 2.225-45/2001. DECISÃO PROFERIDA PELO TRIBUNAL DE CONTAS DA UNIÃO. REEXAME DOS ACÓRDÃOS 731 E 73212003. RECONHECIMENTO ADMINISTRATIVO DO PEDIDO. CORREÇÃO MONETÁRIA. JUROS DE MORA. HONORÁRIOS ADVOCATÍCIOS.
Cuida-se, na espécie, de pedido de incorporação de quintos remuneratórios decorrentes do exercício de função comissionada e cargo em comissão em favor dos substituídos da Associação Nacional dos Servidores da Justiça do Trabalho - ANAJUSTRA.
Ocorre que, ainda pendente de apreciação judicial a questão proposta, o Tribunal de Contas da União, ancorado em precedentes oriundos do STJ, CJF e TST, reexaminou os Acórdãos 731/2003 e 732/2003, ambos de sua lavra, passando a considerar devida a referida incorporação, até 04.09.2001, ocasião em que a parcela em testilha foi transformada em VPNI - vantagem pessoal nominalmente identificada.
A diretriz traçada pela Corte de Contas, que há de ser observada pela União, implica em reconhecimento administrativo do pedido formulado, razão pela qual o feito deve ser extinto com base no art. 269, 11, do CPC.
A correção monetária incidente sobre o crédito deverá observar os índices previstos pelo Manual de Cálculos elaborado pelo Conselho da Justiça Federal.
Juros de mora fixados em 0,5% ao mês a partir da citação em relação às parcelas anteriores e a contar de cada vencimento, no tocante às subsequentes, esclarecido que a atribuição desse índice decorre do fato de que a propositura da presente ação foi ulterior à  edição da Medida Provisória 2.180-35/2001.
Honorários advocatícios arbitrados em 5% do valor da condenação, nela compreendidas as parcelas vencidas até a prolação da sentença.
Remessa oficial parcialmente provida.
5.5. Ocorre que o Supremo Tribunal Federal, ao julgar o RE 573.232/SC, assim deliberou em acórdão de repercussão geral:
REPRESENTAÇÃO - ASSOCIADOS - ARTIGO 5º, INCISO XXI, DA CONSTITUIÇÃO FEDERAL. ALCANCE. O disposto no artigo 5º, inciso XXI, da Carta da República encerra representação específica, não alcançando previsão genérica do estatuto da associação a revelar a defesa dos interesses dos associados. TÍTULO EXECUTIVO JUDICIAL - ASSOCIAÇÃO - BENEFICIÁRIOS. As balizas subjetivas do título judicial, formalizado em ação proposta por associação, é definida pela representação no processo de conhecimento, presente a autorização expressa dos associados e a lista destes juntada à inicial.
5.6. Na mesma toada, pelo seu caráter didático, merece ser transcrita a ementa do Resp 1.374.678 apreciado no STJ:
4. Ademais, não se desconhece que prevalece na jurisprudência do STJ o entendimento de que, indistintamente, os sindicatos e associações, na qualidade de substitutos processuais, detêm legitimidade para atuar judicialmente na defesa dos interesses coletivos de toda a categoria que representam, por isso, caso a sentença coletiva não tenha  uma delimitação expressa dos seus limites subjetivos,  a coisa julgada advinda da ação coletiva deve alcançar todas as pessoas da categoria, legitimando-as para a propositura individual da execução de sentença. 
5. No entanto, não pode ser ignorado que, por ocasião do julgamento do Recurso Extraordinário n. 573.232/SC, sob o regime do artigo 543-B do CPC, o Plenário do STF proferiu decisão, com repercussão geral, perfilhando entendimento acerca da exegese do art. 5º, inciso XXI, da Constituição Federal, em que fez distinção entre a representação, conferida pelo mencionado dispositivo às associações, da substituição processual dos sindicatos.
6. Com efeito, à luz da interpretação do art. 5º, XXI, da CF, conferida por seu intérprete Maior, não caracterizando a atuação de associação como substituição processual - à exceção do  Mandado de segurança coletivo -, mas como representação, em que é defendido  o direito de outrem (dos associados) , não em nome próprio da entidade, não há como reconhecer a possibilidade de execução da sentença coletiva por membro da coletividade do plano de benefícios de previdência privada que nem sequer foi filiado à associação autora da ação coletiva.
5.7. Por via de consequência, no caso em apreço, o decidido na Remessa ex officio 2004.34.00.048565-0/DF somente aproveitaria à interessada se comprovada sua filiação à Associação Nacional dos Servidores da Justiça do Trabalho - Anajustra, bem como a sua autorização expressa para a representação na referida demanda. Registra-se que a recorrente, na peça 28, p. 3-4, após protocolar o seu recurso, trouxe à colação prova de sua filiação à Anajustra, bem como a sua autorização expressa para a representação na referida demanda.
5.8. No entanto, não se pode relegar ao oblívio o seguinte excerto de voto da lavra do Excelentíssimo Senhor Ministro Benjamin Zymler, por ocasião da apreciação do TC Processo 016.576/2012-8 (Acórdão 3502/2016-TCU-Primeira Câmara) :
15. Assim sendo, ainda que existisse uma decisão judicial trabalhista que assegurasse a continuidade do pagamento de planos econômicos da década de 1980 na estrutura remuneratória atual, nada obstante a mudança de regime jurídico e a edição de inúmeros planos de carreira, há que se considerar que a relação jurídica de servidores ativos com a União é distinta daquela que envolve aposentados e pensionistas, de modo que também não há que se falar em transposição automática e acrítica de pretensos direitos havidos na atividade para a inatividade. 
16. A decisão proferida pelo STF no MS 28.604/DF, a par de afastar, na espécie, a decadência prevista no art. 54 da Lei 9.784/1999, ilustra o ponto:
"DECADÊNCIA - ATO ADMINISTRATIVO - DESFAZIMENTO - APOSENTADORIA - INADEQUAÇÃO. O disposto no artigo 54 da Lei nº 9.784/99, a revelar o prazo de decadência para a Administração Pública rever os próprios atos, por pressupor situação jurídica constituída, não se aplica à aposentadoria, porque esta reclama atos sequenciais. 
PROVENTOS DA APOSENTADORIA - URPs - DECISÃO JUDICIAL - ALCANCE. O título judicial há de ter o alcance perquirido não só quanto à situação jurídica do beneficiário - servidor -, mas também ao fato de envolver relação jurídica de ativo, e não de inativo. 
CONTRADITÓRIO - PRESSUPOSTOS - LITÍGIO - ACUSAÇÃO. O contraditório, base maior do devido processo legal, requer, a teor do disposto no inciso LV do artigo 5º da Constituição Federal, litígio ou acusação, não alcançando os atos sequenciais alusivos ao registro de aposentadoria." (destaque não existente no original) 
17. Nesse decisum, o posicionamento do Supremo, que afastou os efeitos da coisa julgada, fundou-se, precisamente, no argumento de que o título judicial favorável ao impetrante alcançava exclusivamente seus vencimentos (ou seja, sua remuneração na atividade) , sem repercussão, portanto, em seus futuros proventos de aposentadoria. Nessa linha, transcrevo excerto das razões do relator, Ministro Marco Aurélio:
"Inicialmente, consigne-se que o título executivo judicial evocado não dirimiu controvérsia sobre proventos da aposentadoria. Ficou restrito a vencimentos dos impetrantes. (...) Logo, não cabe vislumbrar relevância da causa de pedir, no que direcionada a reconhecer-se a repercussão a ponto de alcançar proventos da aposentadoria cujo exame final, sob o ângulo da legalidade administrativa, incumbe ao Tribunal de Contas."
 18. O mesmo aspecto também foi tangenciado pelo Ministro Gilmar Mendes na decisão monocrática proferida no MS 30.725:
"Nesse sentido, a coisa julgada deveria ser invocada, a princípio, para efeitos de pagamento de vencimentos, o que não significa, necessariamente, que essa proteção jurídica se estenda, desde logo, para o cálculo dos proventos, o qual deve ser analisado caso a caso, sob pena de reconhecer-se a perpetuação de um direito declarado a ponto de alcançar um instituto jurídico diverso: o instituto dos proventos."
5.10. Extrai-se, portanto, o seguinte ensinamento: a relação jurídica de servidores ativos com a União é distinta daquela que envolve aposentados e pensionistas, de modo que também não há que se falar em transposição automática e acrítica de pretensos direitos havidos na atividade para a inatividade.
5.11. Deste modo, deve ser mantido o julgamento pela ilegalidade da aposentadoria da interessada, eis que o trânsito em julgado da Remessa ex officio 2004.34.00.048565-0/DF, oriundo de ação interposta pela Associação Nacional dos Servidores da Justiça do Trabalho - Anajustra, ocorreu quando a interessada se encontrava na atividade. 
5.12. Por dever de ofício, registra-se que a recorrente fez referência, à peça 28, p. 5, ao decidido no TC Processo 004.633/2014-8 (Acórdão 7186/2017-TCU-Segunda Câmara, Sessão de 8/8/2017) , que apresenta entendimento diverso do ora exposto nesta instrução. 
5.13. No entanto, vem à balha a doutrina de Alexandre Simões Lindoso:
 (...) verifica-se que a jurisprudência não se forma em decorrência de um único julgado.  A ideia de conjunto, de pluralidade de julgados, faz parte de sua essência. Sua conformação, assim, exige uma série de decisões. Mas não é só. É importante que esse agrupamento de decisões guarde internamente harmonia e coerência. É imperioso, portanto, para que se possa cogitar de jurisprudência, que esse conjunto de decisões não seja heterogêneo. Muito pelo contrário, deve estar revestido do atributo da uniformidade, evidenciando univocidade de entendimento acerca de determinada matéria (grifos acrescidos) (in A nova lei dos recursos trabalhistas: Lei 13.015/2014. São Paulo: LTr, 2015, p. 108) .
5.14. É no mesmo sentido a seguinte lição de Carlos Maximiliano:
Uma decisão isolada não constitui jurisprudência; é mister que se repita, e sem variações de fundo. O precedente, para constituir jurisprudência, deve ser uniforme e constante" (grifos acrescidos) (in Hermenêutica e Aplicação do Direito, 15ª Ed., Rio de Janeiro: Forense, 1995, p. 184) .
5.15. Por fim, à peça 28, a interessada também faz menção ao decidido pelo STF na Medida Cautelar em Mandado de Segurança 35.078/DF. Ocorre que, no caso ventilado, o impetrante foi o Sr. Francisco de Assis de Lima, e não a recorrente. Daí porque não se lhe aproveita o referido julgado.
5.16. Por conseguinte, devem ser rejeitados os argumentos dos recorrentes.
CONCLUSÃO
6.	Da análise de mérito, conclui-se que se deve negar provimento aos presentes recursos, vez que a existência de coisa julgada favorável à interessada não é capaz de alterar o mérito deste processo.
PROPOSTA DE ENCAMINHAMENTO
7.	Ante o exposto, submetem-se os autos à consideração superior, propondo-se, com fundamento no art. 48 da Lei 8.443/1992:
a) conhecer dos recursos interpostos, para, no mérito, negar-lhes provimento;
b) comunicar à Unidade Jurisdicionada, aos recorrentes e aos demais interessados da decisão que vier a ser proferida nestes autos."
O MP/TCU se manifestou nos seguintes termos (peça 32) :
"Trata-se de recursos interpostos por Ana Dolores Mass Bittencourt (peças 13 e 28) e pelo Tribunal Regional do Trabalho da 17ª Região/ES (peça 11) contra o Acórdão 1615/2017-TCU-Primeira Câmara, que considerou ilegal a aposentadoria em favor da recorrente, em razão da percepção de quintos derivados de funções exercidas após o advento da Lei 9.624/1998 (8/4/1998) , sem amparo legal.
Segundo os recorrentes, o direito à vantagem está assegurado por decisão judicial transitada em julgado.
A Serur propõe a negativa de provimento aos recursos em exame, nos termos da instrução de peça 29.
O Ministério Público de Contas acompanha a negativa de provimento aos recursos, tendo em vista que, conforme consignado no voto condutor do Acórdão 10316/2017-TCU-Primeira Câmara, 'O Supremo Tribunal Federal (STF) decidiu no RE 638.115/CE, em especial nos embargos de declaração apreciados e rejeitados em 30/6/2017 pelo Tribunal Pleno, que a incorporação de 'quintos' após 8/4/1998 é inconstitucional por violar o princípio da legalidade, ainda que tal incorporação tenha decorrido de decisão judicial transitada em julgado'  (detaquei) ." 
É o relatório.

Ibaneis Rocha Barros Junior (11555/OAB-DF) e outros.

Procurador Júlio Marcelo de Oliveira.

APOSENTADORIA. ILEGALIDADE EM DECORRÊNCIA DA INCORPORAÇÃO DE QUINTOS. PEDIDO DE REEXAME. ALEGAÇÃO DE COISA JULGADA. RE 638.115/CE. RELAÇÃO JURÍDICA DE TRATO CONTINUADO. CESSAÇÃO IMEDIATA DO PAGAMENTO DA VERBA. NEGATIVA DE PROVIMENTO.

APOSENTADORIA (APOS)

Secretaria de Recursos (SERUR); Secretaria de Fiscalização de Pessoal (SEFIP).

Trata-se de pedidos de reexame interpostos por Ana Dolores Mass Bittencourt, ex-servidora do TRT-17, e pelo TRT-17 contra o Acórdão 1615/2017-TCU-Primeira Câmara (peça 7) , por meio do qual esta Corte considerou ilegal o ato de concessão de aposentadoria da recorrente em razão da incorporação de quintos em período posterior a 8/4/1998. 
De início, conheço dos recursos por preencherem os requisitos atinentes à espécie. 
No mérito, acolho as propostas uniformes da Serur e do Parquet especializado no sentido de não dar provimento aos apelos.
Os recorrentes alegam que o ato deveria ser considerado legal em razão da existência de decisão judicial transitada em julgado em 1/8/2006 autorizando a incorporação de quintos à remuneração da interessada.
Esse argumento já foi rechaçado em diversos precedentes do TCU, a exemplo dos Acórdão 2946/2019-TCU-Segunda Câmara e 3.877/2018 - 1ª Câmara. 
Por ocasião da apreciação de embargos de declaração opostos no âmbito do RE 638115/CE, o Supremos Tribunal Federal, em acórdão da lavra do E. Relator Gilmar Mendes, aduziu:
Daí depreende-se que a declaração de inconstitucionalidade ou constitucionalidade de determinado preceito normativo pelo STF não enseja a automática reforma ou rescisão das decisões anteriores já transitadas em julgado, sendo necessária, para tanto, a interposição da ação rescisória. Entretanto, ressalvou-se de tal necessidade a questão relacionada à execução de efeitos futuros da sentença proferida em caso concreto sobre relações jurídicas de trato continuado.
[...]
Nesses termos, tendo em vista que o pagamento dos quintos incorporados no período entre 8.4.1998 até 4.9.2001 foi declarado inconstitucional e refere-se a relação jurídica de trato continuado, há que se reconhecer a necessidade de cessação imediata do pagamento da mencionada verba, sem que isso caracterize afronta à coisa julgada e sem que seja necessário o ajuizamento de ação rescisória. 
Da mesma forma, os efeitos das decisões administrativas, que reconheceram o referido direito aos servidores com base em hipótese considerada inconstitucional pelo STF, não devem subsistir, devendo o pagamento ser cessado imediatamente. (original sem grifos) 
Como a incorporação de quintos no período entre 8/4/1998 e 4/9/2001 foi declarada inconstitucional e se trata de relação jurídica de trato continuado, o pagamento da mencionada verba deve cessar prontamente, sem que isso afronte a coisa julgada tampouco seja necessário o ajuizamento de ação rescisória. 
Dessa forma, não deve ser dado provimento aos presentes pedidos de reexame. 
Ante o exposto, voto por que o Tribunal adote o acórdão que ora submeto à apreciação do colegiado. 
TCU, Sala das Sessões Ministro Luciano Brandão Alves de Souza, em 28 de maio de 2019.
WALTON ALENCAR RODRIGUES 
Relator